ACORDAO-COMPLETO-2451762

ACÓRDÃO 63/2021 ATA 1/2021 - PLENÁRIO

VISTOS, relatados e discutidos estes autos de representação formulada pela empresa Lucena Topografia & Construção Ltda., que narra indícios de irregularidades ocorridas no Pregão Eletrônico 277/2020-04, conduzido pelo Departamento Nacional de Infraestrutura de Transportes (DNIT) , que tem por objeto a contratação de empresa de consultoria para a elaboração de projetos básico e executivo de engenharia para restauração da rodovia BR-363/PE, km 0,0 ao km 6,80, na ilha de Fernando de Noronha,
	ACORDAM os Ministros do Tribunal de Contas da União, reunidos em Sessão do Plenário, ante as razões expostas pelo relator, em:
	9.1. com fulcro no art. 276, caput e § 1º, do RI/TCU, referendar a medida cautelar adotada pelo relator por meio do despacho transcrito no relatório que precede este acórdão; e
	9.2. dar ciência deste acórdão ao representante e ao Departamento Nacional de Infraestrutura de Transportes.

Referendo de medida cautelar deferida em processo de representação que apura irregularidade em licitação que teve por objetivo contratar empresa de consultoria para a elaboração de projetos básico e executivo de engenharia para restauração da rodovia BR-363/PE.

3. Interessados/Responsáveis: não há.

Ana Arraes.

13.1. Ministros presentes: Ana Arraes (Presidente), Walton Alencar Rodrigues, Benjamin Zymler (Relator), Augusto Nardes, Aroldo Cedraz, Raimundo Carreiro, Bruno Dantas e Jorge Oliveira.
13.2. Ministra que alegou impedimento na Sessão: Ana Arraes.
13.3. Ministro-Substituto convocado: Marcos Bemquerer Costa.
13.4. Ministro-Substituto presente: André Luís de Carvalho.

ACORDAO-COMPLETO-2482028

Acórdão 1161/2021 - Plenário

BENJAMIN ZYMLER

Adoto como relatório o despacho constante da peça 5, que fundamentou a concessão da medida cautelar ora em apreciação:
"	Trata-se de representação, com pedido de cautelar, formulado pela empresa Lucena Topografia & Construção Ltda., que narra a falta de motivação para a desclassificação de diversas licitantes, dentre as quais a representante, fundamentada em suposta inexequibilidade das propostas. A irregularidade teria ocorrido no Pregão Eletrônico 277/2020-04, conduzido pelo Departamento Nacional de Infraestrutura de Transportes (DNIT) , que tinha por objeto a contratação de empresa de consultoria para a elaboração de projetos básico e executivo de engenharia para restauração da rodovia BR-363/PE, km 0,0 ao km 6,80, na ilha de Fernando de Noronha. 
2.	O orçamento-base da administração foi estimado em R$ 1.358.143,53. O certame contou com a participação de catorze empresas, sendo que sete delas foram desclassificadas sob o fundamento de que suas ofertas seriam inexequíveis. Foi o caso da Geosistemas Engenharia e Planejamento Ltda. (R$ 398.890,00) , da Araújo Correa Engenharia de Planejamento e Execução Ltda. (R$ 504.296,00) , da Entel - Engenharia e Tecnologia Ltda. (R$ 540.000,00) , da Future Atp Serviços de Engenharia Consultiva Ltda. (R$ 593.000,00) , da Oliveira & Rae Engenharia Ltda. (R$ 595.400,00) , da Nova Engevix Engenharia e Projetos S.A. (R$ 595.800,00) e da Lucena Topografia & Construção Ltda. (R$ 600.000,00) . 
3.	A justificativa utilizada repetidas vezes seria que os descontos ofertados seriam agressivos e ultrapassariam o valor constante em uma planilha de cálculo da exequibilidade, que considera basicamente os critérios do art. 48, §1º, da Lei 8.666/1993, a saber:
§ 1º  Para os efeitos do disposto no inciso II deste artigo consideram-se manifestamente inexequíveis, no caso de licitações de menor preço para obras e serviços de engenharia, as propostas cujos valores sejam inferiores a 70% (setenta por cento) do menor dos seguintes valores: 
a) média aritmética dos valores das propostas superiores a 50% (cinquenta por cento) do valor orçado pela administração, ou
b) valor orçado pela administração. 
3.	No caso concreto, a partir dessas premissas, o valor mínimo de exequibilidade do Pregão 277/20-04 seria de R$ 663.672,44.
4.	Ao final, foi declarada vencedora a sociedade Maia Melo Engenharia Ltda., com o preço de R$ 680.000,00. A licitação já foi homologada e adjudicada, sendo que o contrato deverá ser assinado nos próximos dias. 
5.	Há nos autos notícias de que ao menos quatro licitantes (dentre as quais a representante) interpuseram recursos administrativos contra suas respectivas desclassificações, mas não obtiveram sucesso. Especificamente no caso da Lucena Topografia & Construção Ltda., em que pese ter solicitado acesso às análises, a empresa alegou desconhecer quais teriam sido as diligências realizadas pela administração que confirmaram a inexequibilidade dos preços. 
6.	O pregoeiro analisou conjuntamente todos os quatro apelos, tendo consignado as seguintes considerações para, ao final, manter sua decisão:
"Portanto, de acordo com o [sic] Pareceres Técnicos de Engenheiros Responsáveis, foram comprovados de forma objetiva, [sic] que as propostas dos licitantes Recorrentes eram manifestamente inexequíveis.  Ou seja, as propostas cujos valores sejam menores que R$ 663.672,44 conduz [sic] a uma presunção relativa de inexequibilidade de preços, conforme Súmula 262 do TCU; e sub-item 8.7 do Edital 0277/20. Desse modo, embora as justificativas, todas as propostas menores que R$ 663.672,44 foram recusadas como inexequíveis (...) "
7.	Como se percebe, embora o pregoeiro não desconheça que os critérios estipulados art. 48, §1º, da Lei 8.666/1993 conduzam a uma presunção relativa de inexequibilidade dos preços, devendo ser analisado cada caso concreto, ao que tudo indica as desclassificações basearam-se em um critério objetivo, qual seja: a apresentação de propostas menores que R$ 663.672,44.
8.	Desse modo, não levou em consideração a realidade de cada empresa, circunstância que pode ter impedido a obtenção da proposta mais vantajosa para a administração pública. Ou seja, desconsiderou, por exemplo, as justificativas apresentadas pela representante ao Tribunal, isto é, de que disporia de uma situação tributária favorável, por ser optante do Simples Nacional, de que possuiria uma estrutura mais enxuta e de que seus preços considerariam os valores da convenção coletiva de trabalho do Sindicato dos Trabalhadores em Empresas de Assessoramento, Pesquisas, Perícias e Informações. 
9.	Não se pretende afirmar, ao menos neste juízo preliminar, que esses fatores conduziriam à exequibilidade da proposta, mas apenas que a realidade econômica, tributária e societária - ou outras variáveis personalíssimas - das proponentes deveria ter sido analisada por ocasião da desclassificação das licitantes. 
10.	Desse modo, diante da fumaça do bom direito e do perigo da demora (iminência da execução contratual) , acolho a proposta da SeinfraRodoviaAviação, razão pela qual determino cautelarmente ao Departamento Nacional de Infraestrutura de Transportes (DNIT) , nos termos do art. 276, caput, do RITCU, que suspenda a assinatura do contrato decorrente do Pregão 277/20-04, até que o Tribunal delibere quanto ao mérito da presente representação. 
11.	Também determino, nos termos do art. 276, § 3º, do RITCU, a oitiva do DNIT e da empresa Maia Melo Engenharia Ltda. para, no prazo de até 15 dias, manifestar-se sobre os fatos apontados na presente representação. Adicionalmente, solicito ao DNIT que se manifeste, caso queira, no mesmo prazo, sobre as seguintes questões: i) a apresentação de possíveis ações corretivas que poderão ser tomadas para prevenir ou corrigir os indícios de irregularidades detectados ou remover seus efeitos; e ii) na hipótese de serem consideradas insuficientes, pelo TCU, as alternativas apresentadas pela unidade jurisdicionada, a manifestação quanto aos possíveis impactos de determinação de reanálise das propostas comerciais apresentadas, que deve contemplar o exame da realidade de cada proponente para fins de aferição de inexequibilidade dos preços.
	À SeinfraRodoviaAviação, para adoção das providências mencionadas neste Despacho, incluindo as medidas acessórias mencionadas no parágrafo 52, alíneas "d" e "e", da peça 9."
É o relatório.

não há

Não atuou.

REPRESENTAÇÃO. PREGÃO ELETRÔNICO. CONTRATAÇÃO DE EMPRESA PARA REALIZAÇÃO DE PROJETOS BÁSICO E EXECUTIVO. BR-363/PE. DESCLASSIFICAÇÃO INDEVIDA DE LICITANTES QUE APRESENTARAM MELHORES PREÇOS. CONCESSÃO DE MEDIDA CAUTELAR PARA SUSPENDER O CERTAME. OITIVAS. REFERENDO.

REPRESENTAÇÃO (REPR)

Secretaria de Fiscalização de Infraestrutura Rodoviária e de Aviação Civil (SeinfraRod).

Trata-se de representação formulada pela empresa Lucena Topografia & Construção Ltda. a respeito de possíveis irregularidades ocorridas no Pregão Eletrônico 277/2020-04, conduzido pelo Departamento Nacional de Infraestrutura de Transportes (DNIT) , que tem por objeto a contratação de empresa de consultoria para a elaboração de projetos básico e executivo de engenharia para restauração da rodovia BR-363/PE, km 0,0 ao km 6,80, na ilha de Fernando de Noronha.
2.	Narra a representante a falta de motivação para a desclassificação de diversas licitantes, fundamentada em suposta inexequibilidade das propostas. De fato, o certame contou com a participação de catorze empresas, sendo que sete delas foram desclassificadas sob esse fundamento, incluindo a Lucena Topografia & Construção Ltda.
3.	A justificativa utilizada repetidas vezes é a de que os descontos ofertados seriam agressivos e ultrapassariam o valor constante em uma planilha de cálculo da exequibilidade, que considera basicamente os critérios do art. 48, §1º, da Lei 8.666/1993, a saber:
§ 1º  Para os efeitos do disposto no inciso II deste artigo consideram-se manifestamente inexequíveis, no caso de licitações de menor preço para obras e serviços de engenharia, as propostas cujos valores sejam inferiores a 70% (setenta por cento) do menor dos seguintes valores: 
a) média aritmética dos valores das propostas superiores a 50% (cinquenta por cento) do valor orçado pela administração, ou
b) valor orçado pela administração. 
4.	Ao final, foi declarada vencedora a sociedade Maia Melo Engenharia Ltda., com o preço de R$ 680.000,00. A licitação já foi homologada e adjudicada, estando pendente, na época, a assinatura do contrato. 
5.	Em que pese o dispositivo legal estabeleça uma presunção relativa de inexequibilidade dos preços, devendo ser analisado cada caso concreto, constatei que a decisão do pregoeiro e da autoridade superior baseou-se em um critério objetivo, qual seja, a apresentação de propostas menores que R$ 663.672,44, resultado matemático da fórmula acima mencionada, conduziria à eliminação da licitante. 
6.	Assim, por meio do despacho constante na peça 11, transcrito integralmente no relatório que precede este voto, determinei cautelarmente ao Departamento Nacional de Infraestrutura de Transportes (DNIT) , nos termos do art. 276, caput, do RITCU, que suspendesse a assinatura do contrato decorrente do Pregão 277/20-04 até que o Tribunal deliberasse quanto ao mérito da presente representação.
7.	Em consequência, autorizei a realização de oitivas do DNIT e da empresa Maia Melo Engenharia Ltda. para que se manifestem sobre as irregularidades em comento. 
8.	Ante o exposto, com amparo no disposto no art. 276, § 1º, do Regimento Interno, voto por que o Tribunal adote a minuta de acórdão que submeto à consideração deste Colegiado.
TCU, Sala das Sessões Ministro Luciano Brandão Alves de Souza, em 20 de janeiro de 2021.
BENJAMIN ZYMLER 
Relator